最　高　行　政　法　院　判　決
　　　　　　　　　　　　　　　　　　 96年度判字第00478號
上　訴　人　甲○○
　　　　　　乙○○
　　　　　　丙○○
　　　　　　丁○○
被 上訴 人　嘉義縣政府
代　表　人　戊○○縣長
訴訟代理人　陳正芳律師
被 上訴 人　內政部
代　表　人　己○○部長
上列當事人間因收回被徵收土地事件，上訴人對於高雄高等行政
法院中華民國93年度訴字第218號判決，提起上訴，本院判決如
下：
　　主  文
上訴駁回。
上訴審訴訟費用由上訴人負擔。
　　理　由
一、緣被上訴人嘉義縣政府為開發嘉義縣新港工業區，申請徵收
    嘉義縣新港鄉○○○段115之1地號等592筆土地及其土地改
    良物，前經台灣省政府民國（下同）75年6月6日75府地2字
    第51209號函核准徵收，並經被上訴人嘉義縣政府75年6月30
    日75府地權字第49812號公告徵收（公告期間：自75年6月30
    日起30天）在案。嗣被上訴人嘉義縣政府並以75年8月5日75
    府地權字第59578號函通知上訴人等人於75年8月12日至16日
    假新港鄉公所發放補償費，惟上訴人等人拒不領取，被上訴
    人嘉義縣政府遂於75年11月間將其應領之各項補償費提存於
    台灣嘉義地方法院提存所。嗣上訴人等人於91年12月19日向
    被上訴人嘉義縣政府陳情以其徵收渠等所有新港工業區土地
    及地上物，未於徵收公告期滿後15日內發放補償費，及上訴
    人甲○○未受合法通知領取補償費，依行為時土地法第233
    條規定及司法院釋字第516號解釋，前揭徵收土地核准案應
    失其效力。被上訴人嘉義縣政府乃擬具意見，以同年4月22
    日府地權字第0920047987號函及同年5月28日府地權字第092
    0067443號函報請被上訴人內政部核定，經被上訴人內政部
    土地徵收審議委員會第75次會議決議結果，以本案土地徵收
    之補償費發放及提存，均依據法令規定期限辦理，應無徵收
    失效情事。被上訴人內政部乃以92年6月12日台內地字第092
    0008698號函請被上訴人嘉義縣政府轉知上訴人等人，被上
    訴人嘉義縣政府遂據以92年6月23日府地權字第0920075556
    號函復上訴人等人，惟上訴人等人不服，提起訴願，經行政
    院以訴願為不合法，而決定訴願不受理，上訴人等人不服，
    乃遂循序提起行政訴訟。
二、上訴人上訴意旨略謂：
（一）原審採信被上訴人辯解，依被上訴人嘉義縣政府所提出臺
      灣嘉義地方法院75年存字第753號提存事件提存通知書送
      達地址為嘉義縣新港鄉中洋村64號（原審判決書誤載為新
      港鄉中洋村9鄰中洋子64號）亦由甲○○配偶簽收，從而
      認為提存送達合法，然查，該送達通知書，在送達方法第
      一欄送達人並未就以何種方式送達作打勾記號，雖有「許
      羌」蓋章並以手寫「妻代」兩字，然「許羌」蓋章這一欄
      到底是同居人或受僱人身分，送達人亦未打勾表示，且「
      妻代」是否為送達人或他人所寫，亦未作說明，足見該送
      達通知書所載送達方法並未完備，無法認定係合法送達，
      原審未採信上訴人主張，且亦未就該送達通知書所載送達
      方法不完備事項說明其合法之處，足見原審判決有理由不
      備之違法。
（二）上訴人在91年7月18日向嘉義縣政府及嘉義地方法院提存
      所所提陳情狀，就甲○○之住址，亦記載為「新港鄉中洋
      村9鄰20之1號」，對此項有利上訴人之證物，原審並未說
      明，其不可採之理由，故原審判決難辭理由不備之違法。
（三）被上訴人嘉義縣政府將應發放之各項補償費提存於法院，
      惟提存通知書並無教示「清償提存逾10年不取回者，其提
      存物屬於國庫。」之記載，且亦無提存日期；另嘉義縣政
      府又召開協調會承諾返還土地，則該提存對上訴人等人不
      發生清償效力，亦可視為因被上訴人嘉義縣政府之行為（
      協調還土地）致使上訴人未能及時領取補償費，而被上訴
      人嘉義縣政府明知上訴人等人未領取補償費，持續與其抗
      爭協調中，竟未及時辦理取回原提存物，坐令期間經過，
      提存物遭沒入國庫，亦有明顯疏失，對上訴人等人造成之
      損害應負賠償責任，對事項主張原審判決亦未說明其不採
      之理由，亦有理由不備之違法等語。
三、原審斟酌全辯論意旨及調查證據之結果以：
（一）上訴人一併將嘉義縣政府列為被告（即被上訴人），即屬
      被告（即被上訴人）當事人不適格，應無理由，先予敘明
      。上訴人訴稱依土地法第233條規定及司法院釋字第516號
      解釋意旨，有關系爭土地之徵收補償費應於公告期滿後15
      日內發給，否則本件土地徵收業即屬失效云云，應屬對法
      律之誤解。上訴人等人請求確認兩造間之徵收法律關係不
      存在乙節，既屬無理由，則上訴人等人以被上訴人無法返
      還渠等之系爭土地而請求被上訴人應連帶給付上訴人甲○
      ○3,282,529元；上訴人乙○○2,432,720元；上訴人丙○
      ○3,870,906元；上訴人丁○○1,189,876元，及自起訴狀
      繕本送達被上訴人之翌日起至清償日止，按年息百分之五
      計算之利息乙節，亦無理由，應不予准許。
（二）被上訴人嘉義縣政府因上訴人甲○○拒領系爭土地之補償
      費，乃將該補償費提存於臺灣嘉義地方法院提存所，並由
      該提存所將提存通知書送達予上訴人甲○○，是被上訴人
      嘉義縣政府之提存，即難謂不合法。雖臺灣嘉義地方法院
      75年度存字第753號提存事件提存通知書之送達地址亦書
      寫為「嘉義縣新港鄉中洋村9鄰中洋子64號」（整編前住
      址），然觀之上開提存通知書係由上訴人甲○○配偶許
      代為簽收，此有該送達證書乙紙在卷可按，而上訴人甲○
      ○對「許」印章之真正亦不爭執，且上訴人甲○○與其
      配偶許亦設籍於同一住所，由此可知，不論是整編前中
      洋村64號或是整編後之中洋村20號，本件補償費相關通知
      之郵務送達，上訴人甲○○或其配偶皆可收受，此亦可由
      上訴人甲○○於89年9月11日聯名陳情書上其地址仍載明
      嘉義縣新港鄉中洋村64號得到證明，從而上訴人甲○○應
      無不知有補償費提存於法院之道理。是上訴人主張被上訴
      人嘉義縣政府對上訴人甲○○之領取徵收補償費通知並未
      合法送達，致提存程序不合法，被上訴人嘉義縣政府因此
      對上訴人甲○○負有公法上債務云云，委不足採。
（三）有關提存法律效果之告知，並非提存人辦理提存之法定要
      件，此外，清償提存之提存人於提存後，除非有提存出於
      錯誤、提存之原因已消滅或提存物受取權人同意返還之情
      形之一者，始得聲請返還提存物，行為時提存法第15條第
      1項亦定有明文。準此，被上訴人嘉義縣政府將應發給上
      訴人等人之補償費提存（清償提存）後，除非有上開原因
      之一者，依法並不能任意聲請返還提存物，故上訴人等人
      以前揭事由主張被上訴人嘉義縣政府應對上訴人負賠償責
      任，即屬無據。本件上訴人等人之先位及備位聲明之主張
      ，均無可採，應予駁回等語。
四、本院判斷：
（一）關於確認訴訟方面
    1.嘉義縣政府非適格之被告機關按提起行政訴訟法第6條確
      認公法上法律關係成立或不成立（存在或不存在）之訴訟
      ，其由法律關係之一方提起者，須以公法上法律關係之相
      對人為被告，始為適格。次按「徵收土地為左列各款情形
      之一者，由省政府核准之：(一)需用土地人，為省政府各廳
      處、縣市政府或其所屬機關及地方自治機關者。(二)舉辦之
      事業屬於地方政府管轄或監督者。」「行政院或省政府於
      核准徵收土地後，應將原案全部會知該土地所在地之該管
      市縣地政機關」，為本件徵收時之土地法第223條、第225
      條所規定。準此，依上開法條規定，有關土地徵收之核准
      機關，應為行政院或省政府，而該管市縣地政機關則係執
      行機關之法律地位而已。
      查土地徵收係國家因公共事業之需要，對人民受憲法保障
      之財產權，經由法定程序予以剝奪之謂（司法院釋字第42
      5號解釋參照），是土地徵收之法律關係，除法律另有規
      定（如：土地徵收條例第57條第2項）外，僅屬國家與需
      用土地間之函請土地徵收，以及國家與私有土地所有權人
      （即被徵收人）間之二面關係，需用土地人，甚或土地徵
      收之執行機關與私有土地所有權人間並不發生任何之土地
      徵收法律關係。
      經查被上訴人嘉義縣政府為開發嘉義縣新港工業區，需用
      上訴人甲○○所有坐落嘉義縣新港鄉○○○段211-5、211
      -6、211-7、211-34、346-2、294、同鄉○○○段172號；
      上訴人乙○○所有坐落同鄉○○○段11、15號；上訴人丙
      ○○所有坐落同鄉○○○段228、228-2、239-2、及月眉
      潭段175-3號；上訴人丁○○所有坐落同鄉○○○段136-2
      、136-5、175號等土地共計16筆，報請臺灣省政府75年6
      月6日（75）府地二字第51209號函核准徵收後，由被上訴
      人嘉義縣政府75年6月30日（75）府地權字第49812號函公
      告徵收等情，為原審判決所認定之事實，且為兩造所不爭
      執。準此，本件系爭土地之徵收核准機關應為「臺灣省政
      府」，而「嘉義縣政府」僅為需用土地人並為土地徵收之
      執行機關，並非徵收機關甚明。則上訴人竟以之與內政部
      為共同被告併對其訴請確認土地徵收關係不存在，揆諸上
      述說明，嘉義縣政府自不具被告適格。原審判決以此為由
      ，予以核駁，要無違誤。
    2.獎勵投資條例（已廢止）第55條第4款之規定，應優先於
      土地法第233條被適用。
      按我國在土地徵收條例於89年2月2日公布施行前，有關土
      地徵收，並無專法。土地法第5編「土地徵收」，僅係有
      關土地徵收之一般規定，倘其他法律有關於土地徵收之特
      別規定者，基於「特別法優於普通法」之原則，其他法律
      之規定應優先被適用。次按「徵收土地應補償之地價及其
      他補償費，應於公告期滿後15日內發給之」，固為本件徵
      收時之土地法第233條前段所明定。惟本件徵收時之獎勵
      投資條例（已廢止）第55條第4款既已明定「公告期滿確
      定徵收後，由直轄市或縣（市）地政機關通知土地所有權
      人於『20日』內繳交土地所有權狀及有關證件，具領補償
      地價及補償費；逾期不繳交者，．．．其應補償之地價及
      補償費，依法提存之」云云，係有關徵收補償費發給期限
      之特別規定，應優先於土地法第233條前段受適用。
      查需用土地人嘉義縣政府為開發嘉義縣新港工業區，需用
      上訴人所有上開系爭土地，乃依據獎勵投資條例第55條以
      及土地法第227條等規定，報請臺灣省政府75年6月6日府
      地二字第51209號函核准徵收後，由被上訴人嘉義縣政府
      75年6月30日（75）府地權字第49812號公告，有需用土地
      人嘉義縣政府所擬具之徵收土地計畫書，前揭核准與公告
      函各乙紙附卷可稽，則依上述說明，有關本件系爭土地徵
      收補償費之發給期限，自應依獎勵投資條例第55條第4款
      規定辦理。上訴人主張應依土地法第233條前段規定於公
      告期滿後15日內發給云云，純係其一己主觀見解，並非可
      採。
    3.補償機關確已於公告期滿後20日內通知發放補償費，並依
    　法提存。
    　查系爭土地經臺灣省政府核准徵收後，係由被上訴人嘉義
      縣政府於75年6月30日公告徵收，公告30天，至75年7月30
      日屆滿，而被上訴人嘉義縣政府確於公告期滿後20天法定
      期限（屆滿日為75年8月19日）之75年8月5日以（75）府
      地權字第59578號函通知各土地所有權人於75年8月12日至
      同年月16日在新港鄉公所發放補償費，並於上訴人逾期未
      領後，向臺灣嘉義地方法院提存所辦理提存，此有上開公
      告函，通知函以及提存書4份附原審卷可稽，足見被上訴
      人嘉義縣政府已依規定期限辦理。
      至於「徵收土地應補償之地價及其他補償費，應於公告期
      滿15日內發給之」，固為土地法第233條前段所規定。又
      需用土地人不於公告完畢後15日內將應補償地價及其他補
      償費額繳交主管地政機關發給完竣者，依照司法院院字第
      2704號解釋，其徵收案應從此失其效力，固為司法院釋字
      第110號解釋有案。惟上該解釋所稱徵收失效，係指需用
      土地人未於公告完畢後15日內將應補償地價及其他補償費
      繳交主管機關發給受補償人之情形而言。市縣地政機關如
      已於公告期滿15日內通知土地所有權人領取補償費，而土
      地所有權人遲不領取者，縱市縣地政機關未予提存，參酌
      本院57年判字第476號判例意旨，對土地徵收核准案之效
      力，並無影響，併予指明。
    (二)備位聲明，向被上訴人嘉義縣政府請求國家賠償，未經協
      議，其訴為不合法。
      按請求國家賠償，依國家賠償法第12條規定，係適用民事
      訴訟程序，由普通法院受理。次按提起行政訴訟得於同一
      程序中合併請求損害賠償，復為行政訴訟法第7條所明定
      。故公務員執行職務、行使公權力因故意或過失不法侵害
      人民之自由或權利者，被害人對上該不法之公權力行為得
      依規定提起行政訴訟，並於同一程序中合併請求國家賠償
      。惟上開「得於同一程序中合併請求損害賠償」之規定，
      並非有關國家賠償之完整性條文，其性質核僅係有關國家
      賠償裁判權之特別規定而已，舉凡有關國家賠償之構成要
      件、時效以及先行協議等事項，仍有國家賠償法規定之適
      用。
      查本件上訴人於94年5月4日向原審法院所提出之「行政訴
      訟準備書狀(二)狀」聲稱：被上訴人嘉義縣政府明知上訴人
      未領取補償費，持續與其抗爭協調中，竟未及時辦理取回
      原提存物，坐令期間經過，提存物遭沒入國庫，有明顯疏
      失，致其權益受損，乃備位聲明請求被上訴人嘉義縣政府
      應負損害賠償責任等語，顯係針對嘉義縣政府所屬公務員
      於辦理徵收補償時，涉及違法，致其權益受損，向被上訴
      人嘉義縣政府請求國家賠償之意。則依上述說明，此項國
      家賠償訴訟縱合併於行政訴訟中提起，上訴人仍應踐行協
      議先行，始係合法。詎上訴人未踐行先行協議程序，逕提
      國家賠償訴訟，於法不合。
      (三)上訴人其餘主張，經核與其起訴意旨相同，原審判決已
      詳予剖析論駁，其所適用之法規與該案應適用之現行法規
      並無違背，與解釋、判例亦無牴觸，並無判決不備理由，
      適用法規錯誤及不適用法規之違法情形，其為判決駁回上
      訴人之訴，核無違誤。上訴意旨就原判決予以論述不採之
      事由再予爭執，核屬法律上見解之歧異，與對原審認定事
      實職權行使之指摘，要難謂為原審判決有違背法令之情形
      。上訴意旨仍執前詞，指摘原審判決違誤，求予廢棄，難
      認為有理由，應予駁回。
據上論結，本件上訴為無理由，爰依行政訴訟法第255條第1項、
第98條第3項前段，判決如主文。
中　　華　　民　　國　　96　　年　　3　　 月　　26　　日
                  第六庭審判長法  官　張　登　科
                              法  官  葉　百　修
                              法  官　藍　獻　林
                              法  官　林　清　祥
                              法  官　鄭　小　康
以  上  正  本  證  明  與  原  本  無  異
中　　華　　民　　國　　96　　年　　3　　 月　　27　　日
　　　　　　　　　　　　　　　書記官　邱　彰　德
